臺灣高等法院民事判決　　　　　　　　 95年度再易字第160號
再審原　告　　乙○○
　　　　　　　甲○○
共　　　同
訴訟代理人　　簡長輝律師
再審被　告　　丙○○
上列當事人間所有權移轉登記事件，再審原告對於中華民國95年
9月26日本院95年度上易字第413號確定判決提起再審，本院判決
如下：
    主  文
再審之訴駁回。
再審訴訟費用由再審原告負擔。
    事實及理由
一、本件再審原告起訴主張：本院95年度上易字第413號確定判
    決（下稱原確定判決）有民事訴訟法第496條第1項第1款適
    用法規顯有錯誤之再審事由：
   （1）原確定判決既認定桃園縣大檜溪段446地號土地（嗣後
        分割增加地號446-1、446-2、446-3、446-4、446-5、
        446-6，而其中446-4地號日後重測後改為桃園縣忠義段
        22 地號，再分割增加地號22-1土地），為兩造之母以
        兩造及訴外人陳寶祥等兄4人名義購買，此項事實應為
        再審被告受託以己之名義承領桃園縣忠義段22-1地號土
        地之佐証，原審竟據此推論兩造間無信託關係存在，有
        違論理法則及經驗法則云云。
   （2）原確定判決又謂政府依實施耕者有其田條例徵收私有耕
        地，係屬原始取得（最高法院51年台上字第3257號判例
        參照），再審被告就前開22-1地號土地係因政府放領而
        取得，自與再審原告及訴外人陳寶祥間無信託關係，亦
        與最高法院88年台上字第428號判決之見解認為倘原告
        因某種原因而借被告名義承領土地並登記為所有，原告
        與被告間即有信託關係存在有異，即屬錯誤引用最高法
        院51年台上字第3257號判例，自屬適用法規錯誤。本件
        乃再審原告信託再審被告代表出名為三七五租約登記，
        嗣經放領，亦以再審被告名義取得產權登記，實際則應
        屬兄弟四人同財共居，再審原告及陳寶祥均信託再審被
        告名義登記，直至再審原告向再審被告終止信託關係為
        止。
   （3）再審原告自始主張伊二人係各自信託應有部分予再審被
        告，與再審被告間存在獨立之二信託契約，原確定判決
        竟引用民法第263條準用同法第258條，認再審原告與訴
        外人陳寶祥終止權之行使具有不可分性，而認祇由再審
        原告二人對再審被告為終止契約之意思表示，難認已生
        終止契約 (信託關係)之效力，亦有款適用法規顯有錯
        誤之再審事由。
二、再審原告之聲明：求為判決：
   （1）本院95年度上易字第413號確定判決廢棄。
   （2）再審被告在前程序第二審就再審原告甲○○部分之上訴
        駁回。
   （3）前程序第一審判決不利再審原告乙○○部分廢棄。再審
        被告應將坐落桃園縣桃園市○○段第22之1地號土地（
        面積41.26㎡）所有權應有部分1/4移轉登記予再審原告
        乙○○所有。
   （4）再審費用及歷審訴訟費用由再審被告負擔。
三、本件未經言詞辯論，無再審被告之聲明及陳述。
四、按民事訴訟法第496條第1項第1款所謂適用法規顯有錯誤者
    ，係指確定判決所適用之法規顯然不合於法律規定，或與現
    尚有效之判例、解釋顯然違反者而言，不包括認定事實錯誤
    、取捨証據失當、判決不備理由及在學說上諸說併存致發生
    法律上見解歧異等情形在內（參見最高法院90年度再字第27
    號裁判要旨）。次按當事人一方如主張他方有信託關係存在
    在，自應就信託契約確已成立之事實，負舉証責任，若其先
    不能舉証，縱他方就其抗辯事實不能舉証，或其所舉証尚有
    疵累，亦應駁回該一方之請求。本件再審原告主張其與再審
    被告、訴外人陳寶祥為同財共居之兄弟，於38年由再審被告
    代表家族與出租人就系爭土地訂立三七五耕地租約，四兄弟
    間即成立信託關係，嗣後系爭土地由再審被告以承租人地位
    放領取得，亦係成立信託關係之事實，遭再審被告所否認，
    原確定判決以因放領之耕地一律以租約耕地承租人為準，因
    徵收放領而喪失土地之所有人，由政府依實施耕者有其田條
    例及台灣省實施耕者有其田徵收耕地地價補償要點等規定予
    以補償，兩造母親陳呂掬於40年10月1日以兩造及訴外人陳
    寶祥四兄弟之名義，向地主陳德成及陳長興購買桃園鎮○○
    ○段446地號土地所有權應有部分1/4（兩造及陳寶祥4人應
    有部分各1/16），除保留446-6外，其餘因徵收並領取地價
    補償後已消滅，再審被告除為446地號土地共有人外，並為
    446地號之耕地承租人，故徵收後因放領而取得446-1、446-
    3、446-4地號耕地之所有權，與再審原告間無信託關係存在
    ，此乃屬原確定判決認定事實之範疇，依上說明，尚不構成
    適用法規顯有錯誤之再審事由。
五、次查，最高法院51年度台上字第3257號判例意旨：「政府依
    實施耕者有其田條例規定徵收私有耕地，係屬原始取得」。
    原確定判決以再審被告就系爭土地，係因政府徵收放領而原
    始取得所有權，與再審原告、陳寶祥間無信託關係存在，並
    據此認定再審原告有關信託關係之主張不足採，尚難認有違
    前開判例意旨而有適用法規錯誤之情事。至再審原告主張依
    最高法院88年度台上字第428號民事判決意旨，借用他人名
    義承領土地並登記為他人所有，即有信託關係存在，並得請
    求登記名義人返還信託登記之土地云云，係以兩造及訴外人
    陳寶祥共同以再審被告之名義承領系爭土地，依前揭判決要
    旨得以主張信託關係，然此與原確定判決認兩造間所共有之
    446地號土地應有部分1/4之所有權業已因徵收領取補償費而
    消滅，再審被告本於耕地承租人身分放領取得之土地，與再
    審原告無關之情事不同，故再審原告據此主張原確定判決錯
    誤引用上開判例意旨，自無足採。
六、末查，再審原告既主張兄弟四人間有信託關係，並主張已對
    再審被告為終止契約（信託關係）之意思表示，據以請求再
    審被告為系爭土地所有權應有部分之移轉登記云云，則再審
    原告是否能請求再審被告為系爭土地所有權應有部分之移轉
    登記，自應先認定再審原告所為終止契約之意思表示是否發
    生效力。按終止權之行使，依民法第263條準用同法第258條
    之規定，應向他方當事人以意思表示為之，契約當事人之一
    方有數人者，該意思表示，應由其全體或向其全體為之，此
    為終止權行使之不可分性（最高法院64年台再字第2394號判
    例參照）。故契約終止權之行使，應向他方當事人以意思表
    示為之，契約當事人之一方有數人者，前項意思表示，應由
    其全體或向其全體為之。倘契約當事人有數人，而僅由一人
    或向一人為終止契約之意思表示，自難謂已生終止契約之效
    力。原確定判決依再審原告所主張信託關係之當事人為兩造
    及陳寶祥，認其契約當事人應為兩造及其他兄弟陳寶祥，乃
    竟由再審原告為終止之意思表示，於法未合，難認已生終止
    之效力，其適用法規並無錯誤，此部分再審原告主張原確定
    判決有任作主張之適用法規錯誤之再審事由，亦無足取。
七、至於再審原告乙○○就其於88年11月6日簽立切結書一紙，
    主張應不影響其請求系爭土地移轉之請求權部分，因未具體
    指摘原確判決就此部分有何再審事由，其主張自不足採。
八、綜上所述，再審原告提起本件再審之訴顯無理由，爰不經言
    詞辯論，逕以判決駁回。
據上論結，本件再審之訴為無理由，依民事訴訟法第502條第2項
、第78條、第85條第1項前段，判決如主文。
中　　華　　民　　國　　96　　年　　2 　　月　　12　　日
　　  　　　　　　　民事第十四庭
                        審判長法　官  許正順
　　　  　　　　　　　　      法　官  鍾任賜
　　　　  　　　　　　　      法　官  張  蘭
正本係照原本作成。
不得上訴。
中　　華　　民　　國　　96　　年　　2 　　月　　13　　日
　　　　　　　　　　　　　　　書記官  應瑞霞
